【裁判字號】    99,上更(一),355
【裁判日期】    991119
【裁判案由】    貪污治罪條例等
【裁判全文】
臺灣高等法院刑事判決             99年度上更(一)字第355號
上  訴  人
即  被  告  甲○○
選任辯護人  楊隆源律師
            陳  明律師
上  訴  人
即  被  告  乙○○
            丙○○
上列上訴人因貪污治罪條例等案件，不服臺灣新竹地方法院96年
度訴字第176號，民國97年9月19日第一審判決（起訴案號：臺灣
新竹地方法院檢察署95年度偵字第3113號），提起上訴，經本院
判決後，由最高法院發回更審（99年度台上字第4893號），本院
判決如下：
    主  文
原判決撤銷。
甲○○犯貪污治罪條例之違背職務收受賄賂罪，處有期徒刑伍年
，褫奪公權肆年；減為有期徒刑貳年陸月，褫奪公權貳年；犯罪
所得財物新臺幣壹萬壹仟元應予追繳沒收，如全部或一部無法追
繳時，以其財產抵償之。
乙○○犯貪污治罪條例第十一條第三項、第一項之交付賄賂罪，
處有期徒刑貳年，褫奪公權貳年；減為有期徒刑壹年，褫奪公權
壹年。
丙○○共同犯行使公務員登載不實文書罪，累犯，處有期徒刑柒
月；減為有期徒刑月拾伍日。
    事  實
一、丙○○於民國88年12月間，因誣告案件經臺灣臺北地方法院
    於90年4月9日以89年度易字第1774號刑事判處有期徒刑3月
    ，得易科罰金，上訴後經本院於90年6月26日以90年度上易
    字第1725號判決上訴駁回確定，於90年8月24日易科罰金執
    行完畢；而甲○○為新竹市政府工務局建築管理課（下稱建
    管課）技士，於92年9月間起負責新竹市○○路一帶之土木
    建築案建造執照、勘驗抽查、停車空間及使用執照之審核、
    發放等建管業務，係依法令服務於地方自治團體所屬機關而
    具有法定職務權限之人員；乙○○係海原建設股份有限公司
    （下稱海原公司）負責人，丙○○則係引介乙○○承攬財團
    法人天主教瑪利亞方濟各傳教女修會（下稱傳教女修會）在
    新竹市○○路150巷旁之新建「米可之家」工程，並分得部
    分工程款，乙○○與丙○○於92年7月14日，共同以海原公
    司名義與傳教女修會簽約，約定工程款為新臺幣（下同）2,
    625萬元，工期540個工作天，尾款225萬元於取得使用執照
    後給付。乙○○因上開新建「米可之家」工程，為使甲○○
    能配合工程進度完成各階段之審查，縱有不符法規之處，亦
    能違背職務予以放行，竟基於行賄之犯意，於92年9月16日
    下午2時30分許，於承辦人甲○○至「米可之家」工程工地
    進行放樣會勘時，交付現金6,000元，甲○○明知乙○○係
    欲其配合工程進度各階段之審查，如有不符法令之處亦能通
    過，竟基於違背職務而收受賄賂之犯意，當場收受該6,000
    元之賄賂，嗣該工程進行中，因原建築設計疏未注意當時之
    法令規定，致原設計僅有3個室外停車位及4個室內停車位，
    須變更設計為增加1個室外停車位（改為4個，加上4個室內
    ，共8個停車位），乃由彭祖光建築師事務所向新竹市政府
    申請變更設計，經新竹市政府於93年2月27日核准變更設計
    ，惟至93年12月間，因建築工程未完全依設計圖施作，建物
    坐落角度偏斜，致上開工程入口左側鄰12米道路旁之空地，
    無法依變更設計圖設置接續的3個室外停車位，然因「米可
    之家」為供公眾使用之建物，如未依法設置合法停車位，無
    法取得使用執照，乙○○遂於93年12月7日上午10時34分許
    ，於甲○○會勘「米可之家」工地時，基於行賄之接續犯意
    交付現金5,000元，以期甲○○於日後審核竣工圖停車位時
    ，能違法放行核發使用執照，甲○○亦基於前開違背職務收
    受賄賂之接續犯意而收受該5,000元之賄賂。乙○○為能於9
    4年農曆春節（即94年2月9日）前申請並取得使用執照，據
    以向傳教女修會請領工程尾款，乃先行隨意於「米可之家」
    工程入口右側鄰寶山路150巷之空地上，以白色水泥漆劃設
    與竣工圖位置不符之4個停車位，並拍攝成竣工照片，再製
    作由承造人林珂伶及監造人彭祖光蓋印、載明「初驗項目：
    停車空間（升降梯）／設計內容：詳竣工圖／初驗意見：核
    可」之使用執照現場初驗紀錄表，連同相片及其他申請使用
    執照文件，於93年12月20日向建管課提出申請，惟甲○○發
    現上開申請文件、停車位相片尚有部分不符規定，於94年1
    月11日將申請書退回，乙○○隨於同日下午2時26分再次送
    件，而甲○○於94年1月14日前往「米可之家」工地查驗時
    ，明知依建築法第70條規定，建築物工程完竣後，應查驗主
    要結構、室內隔間及建築物主要設備等與設計圖相符者始得
    核發使用執照，而主要設備依新竹市建築管理自治條例（下
    稱建築管理條例）第33條第6款規定，包括附設之停車空間
    ，然「米可之家」建築物所擬定之室外停車位置堆滿雜物，
    縱使清除雜物亦明顯無法設置4個室外停車位，實際上亦未
    設置4個室外停車位（含工程入口左側鄰12米道路旁接續的3
    個停車位），且申請書所附停車位相片與竣工圖不符，為使
    該建築物之使用執照早日通過，甲○○即不將停車空間列為
    抽驗項目，並在使用執照現場局部抽驗紀錄表「抽驗項目」
    下，記載抽驗情形「尚符」，且蓋印於其上，甲○○為避免
    建管課技士吳敬堂複審、課長江良淵核批時察覺申請書所附
    停車位照片與竣工圖不符，遂於94年1月26日上午10時許，
    要求乙○○補送與竣工圖相符之停車位相片，並退回申請書
    ，但因乙○○急於農曆過年前領得使用執照以收取建築工程
    尾款，甲○○則因前已收受賄賂，2人遂共同基於行使公務
    員登載不實文書之犯意聯絡，由乙○○於是日下午4時34分
    許，先將未補正相片之申請書再次送件，再由甲○○於94年
    2月1日，於使用執照審查表審查項目5「建築物竣工勘驗是
    否合格」之審查結果欄，記載「如初驗紀錄表」之不實事項
    於其職務上所掌公文書，並於審查欄蓋印其上，而為違背其
    職務上之行為，連同其所擬新竹市政府94年2月4日府工建字
    第0940009429號、主旨「台端申請（九二）工建字第161號
    建造執照核准建築工程之使用執照案，經核符合建築法有關
    規定，准予發給使用執照，請查照。」之公文函稿及使用執
    照申請書，於同日交由技士吳敬堂複審而行使之，足生損害
    於建管課核發建物使用執照之正確性；甲○○嗣於同年2月1
    日、2日要求乙○○須重新劃設與竣工圖相符之停車位照片
    ，以確保能順利核發使用執照，乙○○乃告知丙○○因無法
    實際補正與竣工圖相符之停車位相片，但為順利領得使用執
    照，乙○○即與丙○○及甲○○共同基於行使公務員登載不
    實文書之犯意聯絡，於94年2月3日上午9時21分許，由丙○○手持水彩筆沾白色油漆，在「米可之家」之水泥地上，劃
    設與一般小客車停車位大小明顯不符之類似停車格接續3個
    ，由乙○○以數位相機拍攝後，再以電腦作業將拍攝類似停
    車格與建物之相片加以合成，以符合竣工圖設計之停車格位
    置（即在上開工程入口左側鄰12米道路旁設置接續的3個室
    外停車位），並修飾相片中原建物台階邊緣，電腦存檔後送
    至新竹市○○路159號葉堅祥所經營之「三超攝影器材行」
    沖洗相片，至此乙○○確認可順利取得建物使用執照，遂通
    知傳教女修會據以請領該工程尾款，傳教女修會乃於94年2
    月3日匯款260萬元（含追加款項）予海原公司，嗣吳敬堂及
    江良淵均疏未實質審核使用執照申請書內所附停車位相片，
    各於94年2月3日、4日審核通過，乙○○及丙○○乃於94 年
    2月4日下午2時35分許至上開攝影器材行拿取合成之停車位
    相片後，送至建管課抽換相片，將不實之合成停車位相片附
    於新竹市政府94府工使字第40號申請使用執照卷內，接續行
    使上開「使用執照審查表」公文書，足以生損害於建管課核
    發使用執照之正確性，經工務局局長陳炳煌決行後，交由不
    知情之建管課臨時員王文月於是日下午5時8分簽收，是日晚
    上6時41分發文，並交由不知情之劉莉花繕打新竹市政府94
    府工使字第40號使用執照後，通知傳教女修會領取。
二、案經法務部調查局新竹縣調查站（下稱新竹縣調查站）移送
    臺灣新竹地方法院檢察署（下稱新竹地檢署）檢察官偵查起
    訴。
    理  由
一、訊據被告甲○○、乙○○、丙○○均否認涉有上開犯行，被
    告甲○○辯稱：乙○○只是在帳簿上記載，而伊確實沒有拿
    紅包，停車位在現場看的時候是可以畫出停車格，但是現場
    堆滿雜物，他們說會把雜物清理完，停車格畫好再補給我，
    書類齊全了，我才提出去，我沒有收受賄賂云云。而辯護人
    為被告甲○○辯稱：乙○○否認拿錢給甲○○，而且補件、
    送件、退件事實上都存在，若有收賄，為何一再退件；工程
    人員作業表是海原公司片面製作，是否可作為證明甲○○有
    收賄，是有問題，這個證據不能直接證明被告甲○○有犯罪
    ，且江良淵於調查站是因害怕自己也牽涉本案，才會說沒有
    看到照片等語。被告乙○○辯稱：如果真有暗通內幕的話，
    12月7日給紅包，為何還被退件這麼多次，顯然不合理，如
    果有行賄甲○○，他大可簽了就算了，何必換貼相片，之前
    已經在工地現場正式畫停車格，也是劃在法定停車的位置，
    沒有偽造文書，如果行賄給甲○○，甲○○已經蓋章，為何
    還要換相片云云；原審辯護人為被告乙○○辯稱：行賄的部
    分，檢察官說如果不是有行賄，為何要在帳冊上作這樣的記
    載，但是如果只有合理懷疑，不應依此即認定被告犯罪；9
    月16日記載有6,000元紅包，經過調查，在時間上，當天甲○○根本不可能到現場，9月18日才申請放樣，如果行賄以
    後，為何退件3次；系爭照片之前送審時並不是偽造的，這
    些照片與竣工圖不符，但是沒有偽造文書的問題；依據丙○○所述，肯定2月4日去盯使用執照，而2月3日、4日乙○○
    都在台北，所以照片送洗、合成、抽換都是丙○○完成的，
    故檢察官提出的證據不能證明乙○○有變造文書、行賄公務
    員的事實，應為被告乙○○無罪之諭知等語。被告丙○○辯
    稱：整個案子都是乙○○自己做的，一直到施工完了以後所
    有的文件我都沒看過，我是這個案子的舉發人，這個案子是
    我提出來的，所有的文件我都沒碰過，我也沒有變造照片，
    整件事都是乙○○與林珂伶主導的，我參與的是建築工程部
    分，沒有參與申請使用執照部分云云。
  (一)行賄與收賄部分：
  1.被告甲○○係92年9月間新竹市○○路一帶之施工管理業務
    之承辦技士，負責本件新竹市○○段351地號土地新建「米
    可之家」建築案之勘驗抽查、停車空間及使用執照審查等業
    務，有新竹市政府於98年4月16日之府工建字第0980037669
    號函在卷可稽（見本院上訴卷第92頁），可見被告甲○○確
    係依法令服務於地方自治團體所屬機關而具有法定職務權限
    之人員。又被告乙○○於92年9月16日及93年12月7日，分別
    給付6,000元、5,000元予被告甲○○之事實，依海原公司工
    程人員作業表（下稱作業表，附於卷外紙袋內之證據八）內
    詳載如下：「(1)92年9月16日，開工放樣，上午11時至11 時
    30分，彭祥華、彭祖光現場會勘；下午2時30分至下午2時50
    分，工務局甲○○sir現場會勘－6,000元；(2)93年12月7日
    ，上午10時34分至10時57分，工務局－甲○○哥會勘－先給
    紅包＋5,000。」，已清楚記載行賄之時間及金額，衡情，
    倘無此事，何以被告乙○○會如此記載，是作業表之記載自
    有相當可信度，且證人林珂伶（即乙○○之妻）製作之92年
    9月及93年12月新竹米可之家支出明細（下稱支出明細）內
    詳載如下：「(1)92年9月18日，現場放樣勘驗紅包，6,000元
    ，工務局－甲○○；(2)93年12月7日，紅包－使照，5,000元
    ，工務局－甲○○」，亦清楚記載行賄之日期及金額；上開
    作業表及支出明細雖就行賄之時間略有出入（給付6,000元
    之日期，一為92年9月16日、一為92年9月18日，相差2日）
    ，然就行賄金額確屬相符。又該作業表雖係被告乙○○及證
    人林珂伶共同製作，但實以被告乙○○為主要製作者，因被
    告乙○○係工地主任，每天進出工地，對工地發生之事最清
    楚，且其亦稱證人林珂伶未進出工地，而證人林珂伶亦坦承
    幾乎未進出工地，且支出明細的帳目係有人向其陳述時才記
    入支出明細，於原審審理時更證稱：9月18日該筆支出不見
    得就是當天的支出，有可能是在18日之前的，但不可能是在
    18日之後的支出等語明確（見原審卷一第258頁）；再從該
    作業表內包括工人之休假、作息，甚至車輛遭拖吊、工地垃
    圾之清潔、技師及建築師到場會勘、電梯及抽水設備、風管
    及鋁窗之裝設等等，均詳載於作業表內，被告乙○○即為工
    地主任又每天進出工地，其自為該作業表之主要製作者，應
    可認定，是上開給付行賄之時間，當以該作業表所載為據。
  2.被告乙○○於95年3月15日遭新竹縣調查站搜索，並經新竹
    縣調查站及檢察官偵訊後，事後有勾串證人之行為，可認其
    確有行賄之事實：
  (1)95年3月17日晚上6時13分許，乙○○打電話給傳教女修會之
    修女李碧圓，通聯電話之譯文如下：「（乙○○對李碧圓說
    ）另外那個紅包，我是有很堅持的跟那個檢察官那邊報告，
    是說，我說原本我們有提說要給紅包，但是就是說，我的說
    法是這樣啦，【到時你們可能要跟我一樣】。我是說那時候
    余修女是說要趕在93年年底以前她要拿到使用執照，她才可
    以跟內政部銷案、結案請補助款，她（余修女）那時候說補
    助款會被拿走嘛！如果在年底以前沒有拿到。那就是因為我
    們那時候有討論到要給那個承辦員紅包，但是後來妳們修女
    一直討論的結果不願意給那個紅包嘛！所以我們才沒有給紅
    包，那是因為我們後來沒有給紅包，所以我們申請的使用執
    照一直很不順，因為一直被退件，如果人家有給紅包的話，
    一般兩個禮拜、三個禮拜就下來了，但是我們事實上是93年
    10月就送件了嘛！然後一直到94年的2月中才下來，就將近4
    個月使用執照才下來，所以表示說我們事實上沒有給那個紅
    包，【這個妳們一定也要跟我的說法一樣】，就是妳們知道
    有紅包這個事，但是因為我一直跟他們說妳們認為說我修女
    就要去靠人家來奉獻，還要去募款了，我哪有錢再給紅包。
    所以我說修女知道，但是沒有給紅包，我們也就沒有再給這
    個紅包這樣。這個妳要跟陳修女她們再提一下，萬一他有隨
    時抓妳們過去的話，【妳們要大家的意思一樣】。因為妳們
    沒有說要給，所以我們公司也沒有主動幫妳們給紅包。這樣
    大家才不會有事。」，於同日晚上6時29分乙○○又撥打電
    話給李碧圓，通聯電話譯文如下：「（乙○○對李碧圓說）
    我是說因為那一天我去的時候，隱約我聽他們的意思好像是
    丙○○有錄到葉修女還是余修女有跟他提到送紅包的事啦、
    我的意思是說妳們一定會知道有送紅包這個文化，但是妳們
    認為不願意給這個錢，妳們一定要說妳們知道有紅包這個文
    化，但是妳們不願意送而已，因為我的講法也是這樣子講。
    」等語。（見95年度監續字第39號訴訟卷宗第13頁、第14頁
    ）
  (2)95年3月23日下午1時50分許，李碧圓撥打電話予乙○○，通
    聯電話譯文如下：「（乙○○對李碧圓說）那行賄就是我們
    有包紅包給那個建管處相關人員才能請使用執照，那就是說
    ，我是有跟那個檢察官一直很堅持是說，我們大家知道有這
    件事情，但是我們沒有給這個錢，他一直要逼我們說有給，
    但我們要講他才能夠判刑嘛！那個公務人員就會被他判刑嘛
    ！那我是說我們沒有就是沒有啦！我是說那時候我們有討論
    過要不要給紅包、對對對，那我大概跟妳講一下，就說那時
    候因為葉修女、陳修女還有余修女，她們有討論過要給紅包
    的事，後來修女認為說修女的錢都需要跟人家募款來了，她
    們認為這個是公益的事情，她們不可能要給這個紅包的錢，
    後來我們也就沒有再給這個紅包。那帳冊上有寫，那是帳冊
    上的事，根本妳們也不知道，大家只是說說，後來也沒有給
    啊！」等語。（見上開訴訟卷宗第15頁以下）
  (3)證人李碧圓於原審審理時具結證述：女修會沒有給建管課的
    承辦人員紅包，乙○○沒有跟我們提過紅包的事情；本件事
    發後，乙○○有打電話跟我聯繫這個案子的事情，有一次在
    電話中他有講關於紅包的事情，說如果被調查有問的話，妳
    們就說妳知道這個事情，說妳們修女決定不送紅包，是乙○○叫我這麼說的、我們女修會沒有跟乙○○事先講好要如何
    給紅包，也絕對不會做這個事等語明確（見原審卷一第231
    頁正、反面），並與其在調查站及檢察官偵查中所述均屬一
    致，可信為真實。
  (4)綜上，被告乙○○顯係要證人即修女李碧圓配合其說詞，說
    有紅包一事，但沒有給之情，然已遭證人李碧圓否認有如此
    情事，故乙○○欲證人李碧圓配合其說詞之舉，顯係事後串
    供之行為，衡情，倘其並無送紅包（行賄）之事，何須向證
    人李碧圓及其他修女要求串供？是被告乙○○確有送紅包（
    即行賄）之情事，已可認定。
  3.再被告乙○○承認有向證人林珂伶拿取上開6,000元、5,000
    元2筆金錢，證人林珂伶也證述確有交給乙○○該2筆6,000
    元、5,000元，且被告乙○○並未將該2筆款項退還給她。雖
    被告乙○○辯稱本欲將上開款項交付建管課承辦人員甲○○
    ，但事後並未交付等等。然被告甲○○確有違背職務之行為
    （理由詳如下述），事後乙○○又有串供之舉動，倘被告乙○○未交付6,000元、5,000元予被告甲○○，何以在員工作
    業表上會出現紅包6,000元、5,000元之記載（作業表係記載
    日常瑣事，無造假之必要）？又何須要求證人李碧圓配合其
    說詞（心胸坦蕩，無違法情事，何須串供）？被告甲○○與
    乙○○並無特別情誼，若無收賄何須違背其職務而違法處理
    本件申請使用執照之事（事出必有因）？綜上，被告乙○○
    確於92年9月16日及93年12月7日，分別支出6,000元、5,000
    元予被告甲○○，應堪認定。
  4.被告甲○○確實有收受該2筆金錢，並進而為違背職務之行
    為：本案雖無被告甲○○直接收受賄賂之證據，但有如下之
    間接證據可認定被告甲○○確有收受上開6,000元、5,000元
    ，並進而違背職務之行為：
  (1)如上開一、(一)1.所述，該作業表內已清楚記載被告乙○○有
    給付紅包予甲○○之事實，衡情，倘無發生此事件何以被告
    乙○○會如此記載；再證人林珂伶亦證稱確有交付上開金額
    予被告乙○○，且乙○○並未將該2筆款項退還給她之情，
    再參酌上開理由，可認被告甲○○確有收受該2筆金額無訛
    。
  (2)依建築法第70條規定，建築物工程完竣後，應查驗主要結構
    、室內隔間及建築物主要設備等與設計圖相符者始得核發使
    用執照，而主要設備依建築管理條例第33條第6款規定，包
    括附設之停車空間，有上開建築管理條例在卷可稽（見偵查
    第14頁至17頁），被告甲○○依職責於核發使用執照時顯然
    必須檢查停車位空間竟未予詳查，即於使用執照審查表上審
    查項目5「建築物竣工勘驗是否合格」之審查結果欄內，記
    載「如初驗紀錄表（初驗項目：停車空間〈升降機〉／設計
    內容：詳竣工圖／初驗意見：核可）」等情，雖其辯稱因現
    場堆滿雜物，待停車格畫好後再補送，其始提出審查表等等
    ，然該工地現場於93年12月間至94年農曆春節前（即使用執
    照核發前）並無法在入口左側鄰12米道路旁設置接續的3個
    室外停車位，且亦無劃設停車位之事實，已經證人即斯時在
    現場工作之工人鄭惟方及林敬義，證人李碧圓及證人即共同
    被告丙○○於原審審理時證述明確（見原審卷一第210至211
    頁反面頁、第23 2頁正、反面及第290頁正、反面），且證
    人彼此所述互核一致，可信為真，是被告甲○○辯稱可於劃
    好後再補送等等，顯為不實。
  (3)甚至該建築物已完工，經檢察官履勘現場而製作履勘現場筆
    錄（見94年度發查字第946號偵查卷宗第215頁）以及新竹市
    政風室95年3月17日室政查字第0950100357號函（見上開偵
    查卷宗第155頁）及新竹市地政事務所函附之土地複丈成果
    圖（見上開偵查卷宗第217頁），均清楚顯示該建築物室外
    在入口左側鄰12米道路旁根本無法設置接續的3個停車位，
    尤以其中在大門入口處台階弧形部分寬度只有1.4米，要符
    合設立停車位寬度至少2.5米顯然有相當困難，可知該工程
    入口左側鄰12米道路旁停車位之設置，僅以【目視】即顯然
    可見不可能設置接續的3個停車位；甚且證人吳敬堂於原審
    審理時亦證稱：明明竣工圖室外就在門口出入口的附近，出
    入口的附近要有4個停車位，但實際上也沒有，承辦人到現
    場有核對過，使用執照這樣子也核准，有夠誇張等語明確（
    見原審卷一第240頁反面），被告甲○○事後辯稱其有到現
    場核對無誤等等，顯係空言卸責之詞，否則其豈能對該【目
    視】即顯然可見不可能劃設停車位之事實，能予以放行核准
    ，此反可佐證被告甲○○顯不可能因「過失、疏忽」而予審
    核通過使用執照，故被告甲○○客觀上已違背其職務上應詳
    予審查之職責，應可認定。
  (4)綜上，被告乙○○確有交付2筆賄款予被告甲○○之情，業
    如前述，而被告甲○○亦確已收受該2筆賄賂，被告甲○○
    於收受賄賂後，又為違背其職務之行為，顯然兩者間為前因
    後果之關係，足認被告甲○○確於收受2筆賄賂後進而為違
    背職務之行為，應可確定。
  5.至原審辯護人為被告甲○○、乙○○之辯解，基於以下理由
    認不足採，分析如下：
  (1)被告甲○○之辯護人辯稱：若有行賄，為何一再退件云云，
    被告乙○○亦表示若93年12月7日已經給紅包了，為什麼還
    要被退件多次，且為什麼被告甲○○會為了區區幾千塊錢，
    做出收賄的事情云云；查證人吳敬堂於原審審理時證述：一
    般建築物申請使用執照被退件超過10次的也有，正常差不多
    2、3次左右就會改正等語屬實（見原審卷一第240頁），是
    類此案件被退件2次並不算多，申請使用執照的案件被退5次
    、10次仍屬可能，且依上開【作業表】93年12月7日所載，
    上面寫「先給火哥5,000元」，「先給」兩字是重點，再從9
    4年1月11日使用執照第1次被退件後，被告乙○○於【作業
    表】內記載：先請承辦看現場-紅包5,000元會勘紅包6,000
    元（再次確認其之前確實分別於92年9月16日及93年12月7日
    所支出之紅包賄款）、一般工務局承辦人員紅包計算-工程
    造價1億-開工使照2萬元等語，可知5、6千元可能不多，但
    是接下來打算再給多少錢，並不清楚，且是否是因後來被告
    乙○○一直遲遲不給，所以造成被告甲○○才會退件，亦有
    可能退件是為了得到更高的紅包，是以被告甲○○、乙○○
    及其辯護人稱既然給了紅包，為何還被退件，據此「先給」
    二字及【作業表】內之上開記載，應可得到合理解釋，是以
    被告及其辯護人以既已收賄，何以仍退件，而認被告乙○○
    無行賄之可能，尚屬無稽。
  (2)被告之甲○○辯護人辯稱：作業表係海原公司片面製作，不
    能認定有收賄、行賄部分云云，然本件認定被告甲○○、乙○○有罪之證據，除作業表、支出明細外，尚有被告甲○○
    違背職務之客觀事實【即該工程入口左側鄰12米道路旁顯然
    無法設置接續的3個停車位，卻於使用執照審查表上審查項
    目5「建築物竣工勘驗是否合格之審查結果欄內記載「如初
    驗紀錄表」（初驗項目：停車空間〈升降機〉／設計內容：
    詳竣工圖／初驗意見：核可）】、乙○○事後串供之通聯電
    話譯文及證人李碧圓之證詞等等，已如前述，並非僅以該【
    作業表】為唯一證據，故辯護人此部分所辯，尚有誤會。
  (3)被告甲○○雖辯稱並未於起訴書所載之時間（92年9月16日
    、93年12月7日）前往「米可之家」，且「米可之家」工地
    於92年9月18日申請放樣勘驗後，其才被上級分配到該案的
    審核，於92年9月22日才至工地現場勘查等等，然依本院所
    調取之「新竹市政府92年9月1日至94年2月4日全體人員出勤
    紀錄明細表」（甲○○92年9月起至94年2月4日止出差、勤
    紀錄）所載，被告甲○○於92年9月16日及93年12月7日雖無
    請假或出差紀錄，但同樣依上開出勤紀錄明細表所載，被告
    甲○○92年9月22日當天，也未請假或有出差紀錄，而其仍
    有到現場勘查之情，且證人即被告甲○○之同事吳敬堂於原
    審審理時亦證稱：我們有時沒有代理人，或是輪值就沒有辦
    法報出差了等語明確（見原審卷一第240頁反面），可見該
    出勤紀錄明細表並無法詳實紀錄被告甲○○之出勤情形。又
    證人吳敬堂於原審審理時亦證述，新竹市○○路一帶本來就
    是被告甲○○的轄區等語屬實（見原審卷一第239頁反面）
    ，故即使在92年9月18日才申請放樣勘驗，但被告乙○○與
    甲○○都已知本案將會是由被告甲○○負責審查，則被告乙○○在申請放樣勘驗之前即向被告甲○○行賄，自符常理，
    況如此更可隱人耳目，不易為外人查知。又工地現場也是在
    新竹市轄區內，來回不到1小時，且上開期日之兩次查驗，
    也都是非正式的履勘，被告甲○○豈會讓這兩次的履勘紀錄
    出現在出勤紀錄明細表上，故被告甲○○及其辯護人以出勤
    紀錄明細表認定92年9月16日並無出差紀錄，執為其有利的
    證據，尚屬不可採，況以被告乙○○所製作的作業表來看，
    內容記載的相當清楚，甚至連92年9月16日那天行賄的時間
    是在下午2時30分至2時50分之間，93年12月7日當天則是在
    上午10時34分至57分之間，都清楚標示，除可證明被告乙○○確向被告甲○○行賄外，亦清楚顯露了行賄時間，是辯護
    人上開所辯，自屬無據。
  (4)綜上，辯護人之上開辯護，顯無足取。
  4.綜上所述，被告甲○○、乙○○前開辯解，顯屬事後卸責之
    詞，均不可採；是此部分事證，已經明確，被告甲○○、乙○○2人之收賄、行賄犯行，足以認定，其等所為應予以依
    法論罪科刑。
  (二)行使公務員登載不實文書部分：
  1.被告甲○○、乙○○有行使公務員登載不實文書之犯行：按
    建築法第70條規定，建築物工程完竣後，應查驗主要結構、
    室內隔間及建築物主要設備等與設計圖相符者，始得發給使
    用執照，而主要設備包括附設之停車空間；被告甲○○自80
    年4月17日起即擔任建管課技士，負責審核建造執照、使用
    執照的申請，此為被告甲○○所自承，其對於上開法令規定
    應知之甚稔，於原審審理時亦不否認確知上開核發使用執照
    之相關法令規範。就「米可之家」使用執照一案，該停車位
    之設置以【目視】即顯然不可能成立（指該工程入口左側鄰
    12米道路旁設置接續的3個室外停車位），被告甲○○明知
    法令規定，竟於94年2月1日，在職務上所掌公文書「使用執
    照審查表」之審查項目5「建築物竣工勘驗是否合格」審查
    結果欄內，登載「如初驗紀錄表」（初驗紀錄表係記載：初
    驗項目：停車空間〈升降機〉／設計內容：詳竣工圖／初驗
    意見：核可）之不實事項，於登載完畢後交由吳敬堂複審而
    行使之，其行使公務員登載不實文書之犯行已堪認定。被告
    乙○○向被告甲○○行賄，目的就是希望被告甲○○能在申
    請使用執照過程中動些手腳，讓「米可之家」建築工程盡快
    取得使用執照，且從被告甲○○於94年2月1日在職務上將不
    實之事項登載於「使用執照審查表」公文書上時，被告乙○○及甲○○就此使用執照事即有密切聯繫之情，可從【作業
    表】上（94年）2/1及2/2詳細記載：06：20Alexnder（乙○○之英文名字）私車-新竹市政府工務局火哥-使照事，顯見
    被告2人就使用執照事確有密切之聯繫，自可認定，而本件
    使用執照核發之最大問題即是在該工程入口左側鄰12米道路
    旁無法設置接續3個停車位，此與竣工圖顯然不符，是可證
    被告2人於94年2月1日、2日間顯係就停車位之照片問題詳予
    溝通，可見被告乙○○對於被告甲○○上開行使公務員登載
    不實文書犯行，顯有犯意聯絡，被告乙○○當然成立共同正
    犯。
  2.被告丙○○與被告乙○○、甲○○有行使公務員登載不實文
    書之犯行：
  (1)被告乙○○自94年2月1日起，有行使公務員登載不實文書之
    犯行，已如前述，且如上所述被告甲○○與被告乙○○就本
    件使用執照事已有密切之聯繫，其2人當知停車位相片顯與
    竣工圖不符，會於複審階段遭退件，故其等欲抽換相片，以
    順利通過申請使用執照之審核，應可認定。
  (2)被告丙○○於原審審理時證稱：劃設不實停車位照片其中手
    持筆部分係其本人之手，係由乙○○以數位相機拍攝，於94
    年2月4日到「三超攝影店」拿取照片等語明確（見原審卷一
    第290頁），並有該不實停車位照片及收據可證，是其所述
    自有可信性，參以倘如被告乙○○所述其對不實之停車位及
    變造之合成照片均不知情，且照片是丙○○拍攝的云云，則
    何以該不實停車位照片會在其電腦資料檔中扣得？【該不實
    之停車位照片係在被告乙○○之電腦資料檔扣得等情，有搜
    索扣押物編號壹-4（附於卷外牛皮紙袋內之證據二）乙○○
    筆記型電腦硬碟備份光碟(甲)「檔案路徑：9402-使照相片製
    作/車2/ DSCF0029.JPG」可證】（見95年度偵字第3113號偵
    查卷宗第77頁以下），且何以該不實停車位變造合成之黏貼
    照片也會在其所經營之海原公司辦公室內扣得？【詳如扣押
    物編號壹-3】（附於卷外牛皮紙袋內之證據二，第12頁）再
    被告乙○○自案發後迄今又提不出其所稱該照片係丙○○的
    太太以電子郵件傳送之證據，實則從上開扣得之照片檔案路
    徑，可知其所稱由電子郵件傳送一事，實有可疑（見95年度
    他字第870號偵查卷宗第45頁反面至第47頁），且有攝影器
    材行拿取照片之收據可證，以及作業表上記載：94年2月3日
    06:30-丙○○到Miracle-for-使照停車位相片事-18:50-離
    等情，是倘如被告乙○○所稱其不知情，是丙○○拍攝的，
    且由其太太以電子郵件傳送云云，則上開合成照片怎會在其
    電腦資料檔內及其公司辦公室內扣得？且丙○○又怎能一個
    人手持水彩筆劃線同時拍攝，並記載在被告乙○○所製作之
    作業表內，而該作業表上亦同時記載：94年2月4日丙○○-
    私車Miracle -使照事等情，可見被告乙○○諉稱不知情云
    云，顯屬事後卸責之詞，毫不可採，是被告丙○○所述應係
    真實而與事實相符。
  (3)該不實之停車位合成照片檔案係在被告乙○○之電腦資料檔
    內扣得，且證人即共同被告丙○○亦證稱係由被告乙○○以
    相機拍攝，參以從【作業表】內亦記載：（94年）1/12.08
    項現場相片須與圖說位置吻合，必要時「電腦內修改/置換
    」等語明確，加以從前述扣得照片之檔案路徑亦清楚顯示拍
    攝照片之時間，且於新竹市政府94府工使字第40號申請使用
    執照卷內劃設停車位之照片，為電腦合成技術製作之結果，
    有法務部調查局第六處95年1月5日調科柒字第09500009070
    號函（見94年度發查字第946號卷第11至12頁）存卷可佐，
    況被告丙○○於原審審理時亦證稱：劃設停車位照片其中手
    持筆部分係其本人之手，且係由乙○○以數位相機拍攝，並
    於94年2月4日到三超攝影店拿取照片等語明確（見原審卷(一)
    第290頁反面、第291頁），並有該停車位照片及收據可證，
    被告乙○○亦不諱言有附上開照片據以申請使用執照，可見
    被告乙○○確實知悉並參與該不實停車位照片拍攝之實情，
    且與被告丙○○共同以電腦修改照片之情，亦可認定；甚且
    如上所述在被告乙○○要求證人即修女李碧圓配合其說詞時
    ，其竟意圖將變造合成照片之事全推給被告丙○○等情（譯
    文如下），倘如其所述並不知情云云，其何須急於要求證人
    配合其說詞將責任推給被告丙○○？其顯係意圖撇清有參與
    變造照片之事；綜上，可知被告乙○○確有與被告丙○○共
    同參與劃設該不實停車位拍照後，並於電腦內再予變造合成
    照片之事，已可確認，是被告乙○○就此部分推說不知情，
    且將所有責任均推給被告丙○○顯屬事後卸責之詞，顯不可
    採信。【通聯電話譯文：（乙○○對李碧圓說）：停車場的
    問題就是實際上須要的車位是8個嘛！現場一定沒辦法容納
    到實際上合法的8個，現在目前就是他們檢察官和調查局的
    部分還沒辦法確定那個車位是不是正確嘛！但是有兩張相片
    是丙○○畫的，他用電腦去改那個相片，改那個相片就涉嫌
    偽造文書的部分，那個是屬於丙○○的部分，我說那個是丙○○他自己去畫的，跟我們沒有關係，不是我們教唆丙○○
    去畫的、對對對！我意思是說如果妳們哪一個還要去的話，
    妳一定要說一（因）為他們有蓋章，他們有在現場，所以也
    不能講說他們不知道，「就說這個相片是丙○○提供的」，
    因為那個本來就是丙○○提供的，包括畫那個線什麼是丙○○跟他老婆，因為他老婆不是在那個什麼公司上班嗎？他老
    婆公司說什麼很多電腦人才，所以那個是他老婆找他們公司
    裏面的年輕小朋友幫他們改的，那我那時候就跟丙○○講說
    怎麼用這種相片，他就說沒問題，他老婆很厲害。對啊！如
    果妳們有其他修女要去，妳們要提到說這個不清楚，要問丙○○，這樣就好等語。（見上開95年度監續字第39號訴訟卷
    宗第13頁及第16頁）】
  (4)依工地現場工人的證詞，被告丙○○本即是「米可之家」現
    場負責人之一，又依證人李碧圓的證述，被告丙○○事後曾
    經向其邀功，表示使用執照能申請下來是他的功勞，顯然使
    用執照申請的過程，尤其是劃設不實停車位及變造合成照片
    部分，被告丙○○確實有參與，而被告丙○○係於94年2月3
    日上午在工地現場以水彩筆劃設停車格，於同年2月4日將照
    片送到建管課，有行使上開「使用執照審查表」文書之行為
    ，參以前開所述被告乙○○與甲○○就申請使用執照之事已
    有密切聯繫，是被告丙○○應係從此刻起，始參與行使公務
    員登載不實文書之犯行，足見被告丙○○、甲○○及乙○○
    就行使上開「使用執照審查表」公文書行為，有犯意聯絡與
    行為分擔，均為共同正犯，應堪認定。
  3.雖證人即新竹市政府工務局技士吳敬堂於原審證稱：其擔任
    本件之複審，其於94年2月3日在使用執照審查表中蓋章，即
    表示本件申請案的相關文件及照片均已備齊，才送交課長云
    云；而新竹市政府函覆原審稱：使用執照核發時均同時以專
    函將停車空間位置圖及照片送交本府交通處列管，如未附照
    片，各承審人員應不予核章，將無法核准發文；本府從未發
    生未附停車空間照片，而仍可通過承辦人、複審、科長、副
    處長、處長審核蓋章之情形。有新竹市政府98年4月16日府
    工建字第0980037669號函在卷；然查前揭停車位照片係以電
    腦合成技術製作，有法務部調查局第六處95年1月5日調科柒
    字第09500009070號函（見94年度發查字第946號卷第11至12
    頁）可稽。證人丙○○於偵查中證稱：「（如何盯？）他（
    指乙○○）說盯送件的流程，他叫我看看現場有無問題，是
    否會退件。（你那天盯的是誰？）應該是第一位承辦人甲○○。（你盯的那天，甲○○是否送出去？）我看甲○○沒說
    有問題，沒叫我補什麼資料，我就走了…」、「（…事實上
    甲○○於〈94年〉2月1日就簽准了，但是你們2月3日才補照
    片？）是。（確實是2月3日一起去拍照……？）拍照是乙○○拍的…（確實是2月3日一起去拍照…？）拍照是乙○○拍
    的…」等語（見94年度發查字第946號卷第201頁、第202頁
    ），於原審時亦證稱：「（……這份照片上面畫停車格的是
    誰？）是我，上面的手是我，這個不是停車格，看手就知道
    比例……它是一個水泥地上面的格子，是乙○○叫我畫的」
    、「（事情過了這麼久了，所以你在偵查中或調查站所說的
    ，應該是比較正確的是不是？）……當時是照記憶說的，如
    果兩個時間比較，當然是當時說的比較正確。」等詞（見原
    審卷一第290頁反面、第292頁），足見被告丙○○、乙○○
    係於94年2月3日始拍攝照片，而甲○○於同年2月1日即在使
    用執照審查表「綜合審查意見」欄內簽註「經核尚符規定，
    擬准予發照，顯見停車位照片是事後再以合成照片更換替補
    ，證人即工務局技士吳敬堂所述，顯係其個人之認知，而上
    開新竹市政府之覆函，亦與事實顯有不符之處，均難以採認
    。至證人乙○○於本院證稱：其送件停車位照片是其於93年
    12月底時期所拍攝云云（見本院卷第79至80頁），其所證與
    證人即斯時在現場工作之工人鄭惟方及林敬義、證人李碧圓
    及證人即共同被告丙○○於原審審理時證述之情節不符（見
    原審卷一第210至211頁反面頁、第232頁正、反面及第290頁
    正、反面），且與有至攝影器材行拿取照片之收據，以及【
    作業表】上記載：94年2月3日06:30-丙○○到Miracle-for-
    使照停車位相片事-18:50-離等事證亦不相符，顯見證人乙○○證詞，不足採信（其於本院審理時具結後作證，所涉偽
    證罪責，應由檢察官另行偵辦，詳如後述）。
  4.至被告乙○○之原審辯護人稱上開照片在被告電腦之時間為
    93年12月29日、94年3月8日，係在94年2月4日使用執照核發
    以後等情，然上開所記載照片之電腦資料檔案路徑，顯與前
    述所扣得之搜索扣押物編號壹-4不符，辯護人所提出之照片
    電腦資料檔案路徑其上明顯記載係「修改日期」，顯係經過
    修改而非原始之電腦資料檔案紀錄，自不得以此為有利於被
    告乙○○之認定，至辯護人復稱丙○○係因為與被告乙○○
    在94年5月10日發生傷害糾紛，之後始具狀向新竹地檢署申
    告本件犯罪，並提出一些證據如支出明細及照片等物證，乃
    挾怨報復，所述不實云云；然本件是因被告丙○○具狀向新
    竹地檢署申告後始循線查獲，當時被告丙○○雖已跟合作夥
    伴即被告乙○○不睦決裂，並發生訴訟，然不能因此即認被
    告丙○○所說均不實在，本案若不是雙方決裂，根本不可能
    被發現犯罪，被告丙○○是因認行賄罪不關他的事，所以才
    提出本件告發，並將實情全部說出，因此被告丙○○在調查
    站及偵查中的供述，應是具有相當可信的，至原審審理時，
    被告丙○○知道自己亦遭起訴偽造文書罪嫌，可能會遭判刑
    ，於是對於自己涉案部分改為避重就輕，不過其事後業已認
    罪，對於2位同案被告涉案部分所為之陳述，不僅與其在調
    查站及偵查中所述相符，且其所述情節，經認定亦與事實相
    符，業如前述，如工地現場室外在入口左側鄰12米道路旁確
    實無法劃設接續的3個停車位，而竟能順利取得使用執照，
    其參與劃設停車位，並前去關切使用執照核發過程之事，實
    則使用執照事並非被告丙○○須要負責之部分（可從被告乙○○通篇製作之作業表得知被告丙○○係直到94年2月3日及
    4日始出現使用執照申請之相關事項），被告丙○○身為合
    夥人又參與劃設不實停車位及變造合成照片並幫忙盯使用執
    照核發之事且抽換照片，倘其只是挾怨報復，何須去申告被
    告乙○○之犯行致自己亦因而遭涉犯刑罰罪責之追訴？可見
    其所述為可採信，且從被告乙○○及證人林珂伶等人之證述
    以及【作業表】上記載有關丙○○部分，可知至少在93年12
    月間至94農曆春節前，其與被告乙○○之關係尚稱良好，2
    人共同劃設不符規定之停車位白線、拍照等事，亦符常情；
    綜上，辯護人稱被告丙○○是挾怨報復、所述不實云云，顯
    不可採。又辯護人為被告乙○○辯解，照片送洗、合成、抽
    換都是由被告丙○○完成，不能證明被告乙○○有變造文書
    云云，然本件此部分起訴法條為刑法第216條、第213條之行
    使公務員登載不實文書罪，故縱使辯護人所辯為真，亦無礙
    被告乙○○所成立之行使公務員登載不實文書犯行，況被告
    乙○○確有參與變造停車位照片之事，故所辯顯不可採。
  5.綜上所述，被告甲○○、乙○○、丙○○前開辯稱顯屬事後
    卸責之詞，不可採信；被告甲○○就行使上開「使用執照審
    查表」公文書之行為，與被告乙○○及丙○○間有犯意之聯
    絡及行為之分擔，本件事證已經明確，被告甲○○、乙○○
    、丙○○3人之行使公務員登載不實文書犯行，足以認定，
    其等所為，應予依法論罪科刑。
二、論罪科刑：
  (一)關於貪污治罪條例新舊法之比較：
  1.被告行為後，貪污治罪條例於95年5月30日、98年4月22日經
    總統公布修正、增訂部分條文，惟第4條第1項第5款關於違
    背職務收受賄賂或其他不正利益罪部分並未修正，尚無比較
    新舊法之問題。另上開條例第10條於98年4月22日增訂「犯
    第4條至第6條之罪者，本人及其配偶、未成年子女自犯罪時
    及其後3年內取得之來源可疑財物，經檢察官或法院於偵查
    、審判程序中命本人證明來源合法而未能證明者，視為其所
    得財物。並列為第2項，而原來第2項、第3項改列為第10條
    第3項、第4項，因本件並無上開增訂條文之情事，而就追繳
    、抵償貪污所得財物時，僅是法律項次之變動，故亦無比較
    新舊法之問題。
  2.貪污治罪條例第2條關於行為人身分之規定，於95年5月30日
    修正公布，自同年7月1日起生效施行，修正後貪污治罪條例
    第2條關於公務員之定義，應適用同日生效施行之修正後刑
    法第10條第2項立法解釋定之，刑法第10條第2項關於公務員
    定義之規定，由「依法令從事於公務之人員」修正為第1款
    「依法令服務於國家、地方自治團體所屬機關而具有法定職
    務權限，以及其他依法令從事於公共事務，而具有法定職務
    權限者」之職務公務員、第2款「受國家、地方自治團體所
    屬機關依法委託，從事與委託機關權限有關之公共事務者」
    之受託公務員。貪污治罪條例第2條於95年5月30日配合將原
    定「依據法令從事公務之人員，犯本條例之罪者，依本條例
    處斷」修正為「公務員犯本條例之罪者，依本條例處斷」，
    並自同年7月1日施行，是新法關於公務員之定義已有限縮，
    新舊法就公務員之定義因此變動，自屬犯罪後法律有變更，
    依刑法第2條第1項之規定，比較新舊法結果，以新法有利於
    被告，自應適用修正後刑法第10條之規定（參照最高法院95
    年度第8次刑事庭會議決議二）。被告甲○○收受上開賄款
    時，係新竹市政府工務局建築管理課之技士，為依法令服務
    於地方自治團體所屬機關具有法定職務權限之公務員，其負
    責新竹市土木建築案建造執照、使用執照之審核、發放等建
    管業務，屬修正前刑法及貪污治罪條例所稱之依據法令從事
    公務之人員，亦為修正後所稱依據法令服務於地方自治團體
    所屬機關而具有法定職務權限之公務員，應適用修正後刑法
    第10條規定。
  (二)查被告等人行為後，刑法及刑法施行法部分條文於94年2月2
    日修正公布，95年7月1日施行，修正後刑法第2條第1項之規
    定，係規範行為後法律變更所生新舊法律比較適用之準據法
    ，本身尚無比較新舊法之問題，應一律適用裁判時之現行刑
    法第2條規定以決定適用刑罰法律。又本次刑法修正之比較
    新舊法，應就罪刑有關之共犯、未遂犯、想像競合犯、牽連
    犯、連續犯、結合犯，以及累犯加重、自首減輕暨其他法定
    加減原因（如身分加減）與加減例等一切情形，綜其全部罪
    刑之結果而為比較（最高法院95年度第8次刑庭會議決議參
    照）。依修正前後刑法規定，並無有利或不利之情形，無庸
    為新、舊法之比較，個案如有其他應依刑法第2條第1項之規
    定為新、舊法之比較情形時，應綜其全部罪刑之結果而為比
    較後，整體適用法律（參照最高法院97年度第2次刑事庭會
    議決議意旨）。經查：
  1.刑法第28條有關共同正犯部分，修正前刑法第28條規定：「
    二人以上共同實施犯罪之行為者，皆為正犯。」；修正後規
    定：「二人以上共同實行犯罪之行為者，皆為正犯。」，修
    正後刑法第28條規定之共同正犯，基於個人責任原則及法治
    國人權保障，限於直接從事構成犯罪事實之行為者（含共謀
    共同正犯），排除「陰謀共同正犯」及「預備共同正犯」之
    類型，是修正後共同正犯之可罰性要件範圍業已限縮，乃屬
    行為可罰性要件之變更，應比較新舊法。惟本件被告3人所
    為非屬「陰謀共同正犯」或「預備共同正犯」之類型，不論
    依修正前、後之規定，均構成共同正犯，對被告3人尚無有
    利或不利之情形，依刑法第2條第1項前段之規定，應適用修
    正前刑法第28條規定為論處（最高法院96年度台上字第6427
    號判決意旨參照）。
  2.修正前刑法第31條第1項規定：「因身分或其他特定關係成
    立之罪，其共同實施或教唆幫助者，雖無特定關係，仍以共
    犯論。」，修正後則規定「因身分或其他特定關係成立之罪
    ，其共同實行、教唆或幫助者，雖無特定關係，仍以正犯或
    共犯論。但得減輕其刑。」，除配合刑法第28條共同正犯文
    字之修正而將「實施」修正為「實行」外，並於但書增列得
    減輕其刑之規定，是比較新舊法之結果，應以修正後刑法第
    31條第1項之規定有利於被告。
  3.刑法第33條第5款有關罰金之最低數額部分，刑法分則編各
    罪所定罰金之貨幣單位原為銀元，修正前刑法第33條第5款
    規定：「罰金：（銀元）1元以上」，而銀元與新臺幣間之
    折算，依現行法規所定貨幣單位折算新臺幣條例規定，以銀
    元1元折算新臺幣3元；修正後刑法第33條第5款則規定：「
    罰金：新臺幣1千元以上，以百元計算之」；經比較修正前
    、後規定，修正後刑法第33條第5款所定罰金之最低數額，
    較之修正前提高，以修正前刑法第33條第5款之規定有利於
    被告甲○○、乙○○等2人。
  4.修正施行前刑法第55條牽連犯之規定已刪除，此刪除雖非犯
    罪構成要件之變更，但已影響行為人刑罰之法律效果，仍屬
    法律有變更，經比較新、舊法結果，以行為時法即舊法論以
    牽連犯較有利於被告甲○○、乙○○等2人。
  5.關於褫奪公權，貪污治罪條例第17條規定：「犯本條例之罪
    ，宣告有期徒刑以上之刑者，並宣告褫奪公權」，就犯貪污
    治罪條例之罪，是否應褫奪公權，依上開特別規定，不再適
    用刑法第37條第2項之規定。惟依刑法第11條規定適用刑法
    總則褫奪公權之期間時，因修正前後刑法第37條第2項均規
    定褫奪期間為1年以上10年以下，即適用修正前後之規定並
    無不同，故不生比較適用之問題。
  6.被告丙○○曾受犯罪事實欄所載之有期徒刑易科罰金執行完
    畢，有本院被告前案紀錄表1份在卷可按，其於5年內故意再
    犯本件有期徒刑以上之罪，無論依修正前刑法第47條或修正
    後第47條第1項規定，均構成累犯，並無有利或不利之情形
    ，於刑法修正施行後法院為裁判時，毋庸為新、舊法之比較
    。（參見最高法院97年度第二次刑事庭會議決議意旨）
  7.綜合上開各條文修正前後之比較結果，身分犯之規定，固以
    修正後之規定有利於被告乙○○，惟是否依修正後刑法第31
    條第1項但書規定減輕其刑，仍屬法院量刑之自由裁量範圍
    ，而罰金最低數額、牽連犯及連續犯之規定，既以修正前之
    規定對被告乙○○較為有利，是依刑法第2條第1項前段之規
    定，並參考上開最高法院之見解，本件應整體適用行為時即
    修正前之刑法處斷。
  (三)被告甲○○係公務員，基於對違背職務之行為收受乙○○交
    付之賄款，作為通過審查使用執照之對價，並明知為不實之
    事項而登載於職務上所掌之公文書，加以行使，核其所為，
    係犯貪污治罪條例第4條第1項第5款之公務員對於違背職務
    之行為收受賄賂罪及刑法第216條、第213條之行使公務員登
    載不實文書罪。被告甲○○之登載不實文書行為，為行使之
    高度行為所吸收，不另論罪；被告乙○○所為，係犯貪污治
    罪條例第11條第3項、第1項之非公務員關於違背職務之行為
    交付賄賂罪（參見最高法院95年度台上字第4211號判決要旨
    ，起訴書漏引該法條第3項，應予補正）及刑法第216條、第
    213條之行使公務員登載不實文書罪，被告乙○○之登載不
    實文書行為，為行使之高度行為所吸收，不另論罪；被告丙○○所為，係犯刑法第216條、第213條之行使公務員登載不
    實文書罪（並未涉及登載不實公文書行為）。被告甲○○、
    乙○○2人間，及被告甲○○、乙○○、丙○○3人間，就上
    開公務員登載不實公文書犯行、行使公務員登載不實文書犯
    行，各有犯意聯絡及行為分擔，應依修正前刑法第28條規定
    論以共同正犯。又被告乙○○非公務員，惟其與有公務員身
    分之甲○○共同犯前揭犯行，依修正前刑法第31條第1項規
    定，以共犯論。被告甲○○先後2次收受賄賂之犯罪行為及
    被告乙○○先後2次交付賄賂之犯罪行為，犯罪手法及犯罪
    構成要件相同，自始即以能讓該新建工程順利取得使用執照
    為目標，顯係基於一個犯罪決意，實施該當於同一犯罪構成
    要件之數個舉動，且2次行為具有時間、場所之密接關連性
    ，復侵害同一國家法益，應論以接續犯，僅成立一罪；至起
    訴書認被告2人就此部分之2次行為應論以連續犯，及公訴檢
    察官認被告2人兩次收賄、行賄犯行，時間相隔1年有餘，且
    第1次是在工程放樣勘驗之時，第2次是在申請使用執照之時
    ，應屬數個犯罪之關係，於原審97年8月18日審理程序時當
    庭更正，固非無見，惟因認被告2人此部分犯行，如上所述
    應屬一罪之接續犯才是，附此敘明。被告甲○○所犯之公務
    員對於違背職務之行為收受賄賂罪、行使公務員登載不實文
    書罪2罪間，有方法結果之牽連關係，依修正前刑法第55條
    規定從一重之公務員對於違背職務之行為收受賄賂罪處斷。
    被告乙○○所犯之非公務員關於違背職務之行為交付賄賂罪
    、行使公務員登載不實文書罪2罪間，有方法結果之牽連關
    係，依修正前刑法第55條規定從一重之非公務員關於違背職
    務之行為交付賄賂罪處斷。又被告甲○○所犯收賄罪之情節
    輕微，其收賄金額共計1萬1千元，未達5萬元，是就其所犯
    收賄罪部分，依貪污治罪條例第12條第1項規定，減輕其刑
    。被告乙○○為使工程順利進行並取得使用執照而行賄公務
    員，其所犯行賄罪情節輕微，其行賄金額為1萬1千元，未達
    5萬元，是就其所犯行賄罪部分，依貪污治罪條例第12條第2
    項規定，亦減輕其刑。又刑有加重及減輕之事由，應先加後
    減之。而被告丙○○為使「米可之家」早日完工，順利取得
    使用執照，於被告甲○○、乙○○完成公務員登載不實公文
    書犯行後，因無法實際補正停車位相片，始共同劃設明顯與
    停車位大小不符之接續停車格並拍照後變造合成照片，參與
    行使公務員登載不實犯行，其犯罪情節尚屬輕微，且本案能
    夠查獲，是因為被告丙○○提出告發，又被告丙○○自其犯
    罪後，就本件案情之始末已供承不諱，坦然面對、深感懊悔
    ，是認被告丙○○之犯罪情節在客觀上足以引起一般同情，
    顯有可憫恕之處，其所犯行使公務員登載不實文書罪如科以
    法定最低刑度仍嫌過重，爰依刑法第59條規定酌量減輕其刑
    度（修正後刑法第59條規定，為法院就刑之酌減審認標準見
    解之明文化，非屬法律之變更，應逕依裁判時之第59條規定
    論處）。查被告丙○○有犯罪事實欄所載犯罪執行情形，有
    其本院前案紀錄表及刑案資料查註紀錄表為證，其於有期徒
    刑執行完畢後，5年以內故意再犯本件有期徒刑以上之罪，
    為累犯，應依裁判時刑法第47條第1項規定，加重其刑，並
    應先加後減之。另中華民國96年罪犯減刑條例（下稱96年減
    刑條例）於96年7月16日施行，本件被告甲○○所犯之違背
    職務收受賄賂罪，犯罪時間係在96年4月24日以前，雖所犯
    為貪污治罪條例第4條第1項第5款之罪，且宣告刑逾有期徒
    刑1年6月，惟本件情節輕微，已依同條例第12條規定減輕其
    刑，則依上開96年減刑條例第2條第1項第3款、第3條第1項
    第1款但書、第14條之規定，仍應予減其宣告刑（含褫奪公
    權）2分之1。被告乙○○所犯上開之罪，犯罪時間係在96年
    4月24日以前，核與96年減刑條例第2條第1項第3款、第14條
    規定相符，應予減刑，被告丙○○所犯上開之罪，犯罪時間
    係在96年4月24日以前，與96年減刑條例第2條第1項第3款規
    定相符，亦應減刑。
  (四)證據能力：
  1.按被告以外之人於審判外之言詞或書面陳述，除法律有規定
    者外，不得作為證據。刑事訴訟法第159條第1項定有明文，
    然被告以外之人於偵查中向檢察官所為之陳述，除顯有不可
    信之情況外，得為證據；被告以外之人於審判外之陳述，雖
    不符同法第159條之1至之4之規定，而經當事人於審判程式
    同意作為證據，法院審酌該言詞陳述或書面陳述作成時之情
    況，認為適當者，亦得為證據；又當事人、代理人或辯護人
    於法院調查證據時，知有第159條第1項不得為證據之情形，
    而未於言詞辯論終結前聲明異議者，視為有前項之同意，同
    法第159條之1第2項、第159條之5亦分別定有明文。又刑事
    訴訟法第159條之5的立法意旨在於傳聞證據未經當事人之反
    對詰問予以核實，原則上先予排除。惟若當事人已放棄反對
    詰問權，於審判程式中表明同意該等傳聞證據可作為證據；
    或於言詞辯論終結前未聲明異議，基於尊重當事人對傳聞證
    據之處分權，及證據資料愈豐富，愈有助於真實發見之理念
    ，上開傳聞證據亦均得資為證據。查證人即共同被告丙○○
    於調查站及偵查中之證述、證人鄭惟方、林敬義、葉堅祥於
    調查站詢問時之證述、證人江良淵於偵查中之證述，係屬被
    告以外之人於審判外之言詞陳述，依刑事訴訟法第159條之
    規定，屬於傳聞證據而不具證據能力，因被告乙○○及其選
    任辯護人於原審審理程序訊問時已就前開供述之證據能力提
    出爭執及被告甲○○之辯護人於本院對證人江良淵於調查局
    及偵查供述之證據能力提出爭執，是渠等上開供述尚無證據
    能力。
  2.被告甲○○之辯護人主張被告乙○○製作之海原公司工程人
    員作業表及海原公司財務林珂伶製作之「新竹米可之家支出
    明細--92.09」及「新竹米可之家支出明細--93.12」，為審
    判外之紀錄文書，屬傳聞證據，無證據能力云云。惟上開作
    業表及支出明細均係被告乙○○及證人林珂伶於業務上製作
    之紀錄文書，因其等製作當時並無預見日後可能被提供作為
    證據而有偽造之動機，觀之該等文書內容詳實明確，且此等
    文書並無顯不可信之情形，依刑事訴訟法第159之4第2款，
    自有證據能力。
  3.被告甲○○之辯護人主張證人吳敬堂之證述屬個人意見之詞
    ，無證據能力云云。惟證人之個人意見或推測之詞，除以實
    際經驗為基礎外，不得作為證據，刑事訴訟法第160條定有
    明文。證人吳敬堂就核發執照審查過程所為證述，係其本於
    職務上經驗所為證述，所供內容係本於親身經驗、認知，並
    非臆測或意見之詞，自得作為證據。
  4.按被告以外之人於審判外之言詞或書面陳述，除法律有規定
    者外，不得作為證據；被告以外之人於審判外之陳述，雖不
    符第159條之1至第159條之4之規定，但經當事人於審判程序
    同意作為證據，法院審酌該言詞陳述或書面陳述作成時之情
    況，認為適當者，亦得為證據；當事人、代理人或辯護人於
    法院調查證據時，知有第159條第1項不得為證據之情形，而
    未於言詞辯論終結前聲明異議者，視為有前項之同意。刑事
    訴訟法第159條第1項、第159條之5規定甚明，查除辯護人上
    開爭執其證據能力之證據外，本判決所引用之各該被告以外
    之人於審判外之陳述，雖屬傳聞證據，惟均經被告3人、辯
    護人及檢察官於原審及本院審理時表示無意見而不予爭執，
    且迄至本院言詞辯論終結前亦未聲明異議，審酌上開證據資
    料製作時之情況，尚查無違法不當及證明力明顯過低之瑕疵
    ，亦認為以之作為證據應屬適當，故揆諸前開法律規定與說
    明，爰依刑事訴訟法第159條之5規定，認前揭證據資料均有
    證據能力。
三、原審關於被告甲○○、乙○○部分，據以論罪科刑，固非無
    見。惟查：被告甲○○先後2次收受賄賂金錢之行為及及被
    告乙○○先後2次交付賄賂之犯罪行為，均係基於單一之犯
    意而接續為之，屬接續犯，為單純一罪，原審不察，逕對被
    告甲○○、乙○○以修正前刑法第56條之連續犯論罪，並加
    重其刑，自有未洽，又原判決認定被告丙○○為累犯，惟於
    事實欄卻未記載丙○○之前科情形，僅於理由中敘明其所為
    本件犯行應構成累犯，亦有未合。被告3人上訴意旨均執陳
    詞否認犯行，雖均無理由，然原判決既有上揭可議之處，自
    屬無可維持，應由本院將原判決撤銷改判。爰審酌被告甲○○身為公務員，本應清廉自持，竟違背職務收受賄賂，違法
    審核通過使用執照，影響建築物停車位合理之使用，亦生損
    害於新竹市政府對建築物使用執照核發之正確性，犯後矢口
    否認犯行，並無悔悟之意，及其收受賄款所得之金額非鉅、
    情節尚輕、法益受損程度等一切情狀，參以前開適用貪污治
    罪條例第12條第1項規定，減輕其刑為有期徒刑5年；審酌被
    告乙○○為順利取得「米可之家」之建物使用執行，接續以
    金錢行賄公務人員，使「米可之家」建物雖無足夠法定停車
    空間，卻仍順利取得使用執照，並共同參與劃設不實停車位
    並拍照後予以變造合成照片之行為，不僅造成該建物停車空
    間不足，亦生損害於新竹市政府對建物使用執照核發之正確
    性，及犯罪後否認犯行，並意欲勾串證人配合其說詞、飾詞
    狡辯、毫無悔意等一切情狀，參以前開適用貪污治罪條例第
    12條第2項規定，減輕其刑為有期徒刑2年；審酌被告丙○○
    因欲取得建物之使用執照始共同參與劃設不實停位並拍照後
    變造合成照片之行為而行使公務員登載不實公文書之犯罪動
    機、目的、手段、所生危害，及犯罪後坦承犯行等一切情狀
    ，參以適用刑法第59條規定酌量減輕其刑度，雖蒞庭公訴檢
    察官向原審請求給予被告丙○○得易科罰金之機會，惟因其
    本件所犯刑法第216條、第213條之罪，其最重本刑為7年以
    下有期徒刑以下之刑之罪，不合96年減刑條例第9條及修正
    前刑法第41條第1項之規定，不得易科罰金等，認被告丙○○共同犯行使公務員登載不實文書罪，累犯，處有期徒刑7
    月。又本件被告甲○○、乙○○2人均係犯貪污治罪條例之
    罪，經宣告有期徒刑之刑，均依貪污治罪條例第17條規定，
    併予宣告褫奪公權4年、2年。又96年減刑條例於96年7月16
    日施行，本件被告甲○○所犯之違背職務收受賄賂罪，犯罪
    時間係在96年4月24日以前，雖犯貪污治罪條例第4條第1項
    第5款之罪，其宣告刑逾有期徒刑1年6月，惟本件情節輕微
    ，已依同條例第12條規定減輕其刑，則依96年減刑條例第2
    條第1項第3款、第3條第1項第1款但書、第14條之規定，仍
    應減其宣告刑（含褫奪公權）2分之1，即被告甲○○減為有
    期徒刑2年6月，褫奪公權2年；被告乙○○所犯上開之罪，
    犯罪時間係在96年4月24日以前，與96年減刑條例第2條第1
    項第3款、第14條規定相符，應予減刑，即減為有期徒刑1年
    ，褫奪公權1年；被告丙○○所犯上開之罪，犯罪時間係在9
    6年4月24日以前，核與96年減刑條例第2條第1項第3款規定
    相符，應予減刑，即減為有期徒刑3月15日，又被告甲○○
    自乙○○處取得之賄款財物共計11,000元（6,000元＋5,000
    元），因乙○○係行賄者非被害人，依最高法院92年度台上
    字第5053號判決意旨，不得發還予非屬被害人之乙○○，應
    依法就被告甲○○予以追繳並沒收，如全部或一部無法追繳
    時，以其財產抵償之。
四、證人林珂伶（即被告乙○○之配偶）於業務上所製作之【支
    出明細】記載：94年1月17日紅包使照30,000元、工務局甲○○、94年2月1日紅包使照20,000元工務局課長等情，此部
    分已經證人林珂伶於原審審理時，坦認沒有支出，為虛報，
    以減少公司損失，且因之可分予被告丙○○之金額即可減少
    ，為不實之記載等情，而被告乙○○亦稱並沒有該2筆金額
    之支出，且上開支出明細所載，亦與被告乙○○前開製作之
    作業表所載不符，因而造成被告丙○○之損害，而可能涉有
    業務登載不實犯行；另證人即同案被告乙○○於本院就被告
    甲○○部分對於案情有重要關係之事項，供前具結，虛偽作
    證其送件之停車位照片是其在93年12月底時所拍攝的云云，
    惟此與證人即斯時在現場工作之工人鄭惟方及林敬義、證人
    李碧圓及證人即共同被告丙○○於原審審理時證述之情節（
    見原審卷一第210至211頁反面頁、第232頁正、反面及第290
    頁正、反面）及有攝影器材行拿取照片之收據，與作業表上
    記載：94年2月3日06:30-丙○○到Miracle-for-使照停車位
    相片事-18:50-離等事證均明顯不符，涉犯刑法第168條偽證
    罪嫌等，均應由檢察官依法另行偵辦，併此敘明。
據上論斷，應依刑事訴訟法第369條第1項前段、第364條、第299
條第1項前段、貪污治罪條例第4條第1項第5款、第11條第3項、
第1項、第12條、第10條第1項、第3項、第17條、第19條，刑法
第2條第1項前段、第11條、第216條、第213條、第59條、第47條
第1項，修正前刑法第28條、第31條第1項、第55條、第37條第2
項，中華民國九十六年罪犯減刑條例第2條第1項第3款、第3條第
1項第1款但書、第7條、第14條，判決如主文所示。
本案經檢察官張秋雲到庭執行職務。
中    華    民    國    99    年    11    月    19    日
                  刑事第十一庭  審判長法  官  許宗和
                                      法  官  林海祥
                                      法  官  潘進柳
以上正本證明與原本無異。
如不服本判決，應於收受送達後10日內向本院提出上訴書狀，其
未敘述上訴之理由者並得於提起上訴後10日內向本院補提理由書
（均須按他造當事人之人數附繕本）「切勿逕送上級法院」。
                                      書記官  任正人
中    華    民    國    99    年    11    月    19    日
附錄：本案論罪科刑法條全文
＊貪污治罪條例第4條第1項第5款：
有下列行為之一者，處無期徒刑或10年以上有期徒刑，得併科新
臺幣1 億元以下罰金：
五對於違背職務之行為，要求、期約或收受賄賂或其他不正利益
  者。
＊貪污治罪條例第11條第1項、第3項：
一對於第2條人員，關於違背職務之行為，行求、期約或交付賄
  賂或其他不正利益者，處1年以上7年以下有期徒刑，得併科新
  臺幣300萬元以下罰金。
三不具第2條人員之身分而犯前2項之罪者，亦同。
＊刑法第216條：
行使第210條至第215條之文書者，依偽造、變造文書或登載不實
事項或使登載不實事項之規定處斷。
＊刑法第213條：
公務員明知為不實之事項，而登載於職務上所掌之公文書，足以
生損害於公眾或他人者，處1年以上7年以下有期徒刑。


司法院資訊處製作；財團法人民間司法改革基金會備份。
